---
title: "Analisis del Indice de Concentracion Herfindahl-Hirschman (HHI)"
author: "Consultoria de Desarrollo Social y Economico"
date: "`r Sys.Date()`"
output:
  html_document:
    toc: true
    toc_float: true
    theme: cerulean
---

```{r setup, include=FALSE}
knitr::opts_chunk$set(echo = TRUE)
```

## 1. Proposito

Este documento resume la metodologia vigente para el HHI de contratacion
publica. La fuente oficial ya no es un CSV masivo externo ni un calculo ad-hoc:
el indicador se recalcula desde las tablas transaccionales de Silver.

## 2. Metodologia vigente

El calculo reproducible esta en:

```bash
python -m src.features.indicador_hhi_cruce
```

La formula usada es:

$$
HHI = \sum_i \left(\frac{valor_i}{valor_{mercado}} \times 100\right)^2
$$

Donde el mercado se define como:

```text
anio_key x divipola_key x orden_entidad
```

Reglas de calidad:

- Se leen `silver_secop_i_transaccional.parquet` y
  `silver_secop_ii_transaccional.parquet`.
- Se filtran contratos con valor positivo, NIT valido, DIVIPOLA valido y anios
  2018-2026.
- Se deduplica por `id_contrato`, igual que en Gold.
- `orden_entidad` se toma de Silver cuando exista. Si los parquets fueron
  generados antes de esa correccion, se reconstruye desde Bronze usando los
  nombres reales de columnas: `Orden Entidad` en SECOP I y `Orden` en SECOP II.
- Los faltantes se conservan como `NO_DEFINIDO`; no se imputan como
  `TERRITORIAL`.

## 3. Resultados corregidos

La tabla anual vigente queda:

```{r, echo=FALSE}
read.csv("../data/hhi_por_anio.csv")
```

La tabla por orden de entidad queda:

```{r, echo=FALSE}
read.csv("../data/hhi_por_nivel.csv")
```

## 4. Interpretacion

El recalculo no respalda la conclusion anterior de monopolizacion nacional en
2024-2026. Con la Silver actual, el HHI promedio anual queda entre 1,040 y
1,484 para 2018-2026. Si se separa por orden, el componente nacional presenta
mayor concentracion que el territorial, pero no un HHI cercano a 10,000 de forma
generalizada.

El analisis territorial debe hacerse sobre la tabla maestra:

```text
data/HHI_CRUCE_SECOP_DANE_RESULTADOS_final.csv
```

Ese archivo contiene una fila por mercado municipio-anio-orden y conserva
`total_contratos`, `total_proveedores`, `inversion_total`, `HHI` y el nivel de
concentracion.

